臺灣雲林地方法院民事判決
110年度訴字第545號
原      告  季香企業股份有限公司

法定代理人  彭國禎  
訴訟代理人  高進棖律師
被      告  廖士賓  
訴訟代理人  蘇仙宜律師
            金湘惟律師
上列當事人間債務人異議之訴事件，本院於民國111年11月22日
言詞辯論終結，判決如下：
    主  文
確認兩造間臺灣高雄地方法院110年度司促字第18247號支付命令
所載之債權不存在。
本院110年度司執字第38063號清償債務強制執行事件對原告所為
之強制執行程序應予撤銷。 
訴訟費用由被告負擔。
    事實及理由
壹、程序方面：
    按確認法律關係之訴，非原告有即受確認判決之法律上利益
    者，不得提起之，民事訴訟法第247條第1項前段定有明文 
    。又所謂即受確認判決之法律上利益，係指法律關係之存否
    不明確，致原告在私法上之地位有受侵害之危險，亦即原告
    主觀上認其在法律上之地位有不安之狀態存在，而此種不安
    之狀態得以對於被告之確認判決除去者即屬之。經查，原告
    主張臺灣高雄地方法院（下稱高雄地院）民國110年8月13日
    110年度司促字第18247號支付命令（下稱系爭支付命令）所
    載債權不存在等情，為被告所否認，則該債權之存否，於兩
    造間即有爭執，致原告在私法上地位有受侵害之不安狀態存
    在，且此種不確定之狀態能以確認判決除去之，故原告提起
    本件訴訟，其中確認之訴部分，有即受確認判決之法律上利
    益，合先敘明。 
貳、實體方面：
一、原告起訴主張略以：
  ㈠原告設籍於高雄市○○區○○○路0號11樓之9，但因承攬六輕工業
    區工程，十多年來實際營業地址為雲林縣○○鄉○○村○○000000
    號，該營業廠址係向被告父親承租，兩造前亦曾合作共同承
    包六輕工程，並以前述麥寮鄉工廠營業，高雄市○○區○○○路0
    號11樓之9僅是登記地址，並無實際營業。
  ㈡原告監察人於110年10月26日至高雄洽公順道前往高雄市○○區
    ○○○路0號11樓之9之大樓，經大樓管理員告知曾於同年8月19
    日收受高雄地院信函，驚覺被告曾向高雄地院聲請發支付命
    令，請求「原告應向被告給付新臺幣（下同）160萬元，及
    自民國110年8月1日起至清償日止，按年息百分之5計算之利
    息」。嗣於日前原告接獲臺塑總管理處及銀行告知，被告已
    依系爭支付命令聲請本案強制執行。
  ㈢被告雖稱107年5月4日貸款給原告160萬元，並提出匯款委託
    書及匯款申請書為證，但兩造前曾合作由原告出名承包六輕
    工業區工程，被告並擔任公司副總經理，必然會與公司間有
    金流記錄，然未必係借貸關係。先予敘明。又被告匯款時間
    為原告前任負責人即訴外人郭麗香任職期間，郭女士不幸於
    109年9月25日車禍身亡，已無法瞭解當時金流原因及後續處
    裡情形，原告內部亦查無此項資金貸入之憑證，承上，被告
    僅憑匯款記錄即主張兩造間有借貸關係，尚屬無據。此外，
    被告明知原告實際營業址在麥寮鄉前述地址，高雄市○○區○○
    ○路0號11樓之9無實際營業，其支付命令聲請狀故意漏報原
    告實際營業廠址，足見其虛。是以，兩造間既無系爭支付命
    令所示之債權，被告持系爭支付命令及確定證明書聲請鈞院
    110年度司執字第38063號清償債務強制執行事件（下稱系爭
    強制執行事件）即應予撤銷。
  ㈣綜上，依強制執行法第14條第2項提起本件訴訟，並聲明：⒈
    確認兩造間系爭支付命令所示之債權不存在。⒉系爭強制執
    行事件之強制執行程序應予以撤銷。
二、被告抗辯略以：　
　㈠被告於106年4月25日起至108年9月11日止，擔任原告董事，
    因原告於107年5月間有資金周轉之需求，時任原告負責人即
    郭麗香乃代表原告向被告借款160萬元以資應急，約定每月
    借款利息2萬元，借款期間約2、3個月，被告爰於107年5月4
    日向胞兄即訴外人廖士評調借160萬元，再於當日轉借予原
    告。原告並因此按月支付被告2萬元利息，足證系爭支付命
    令所載債權確實屬兩造間消費借貸無疑。
　㈡嗣原告負責人郭麗香卻以原告另有其他借款為由，遲遲未返
    還借款本金，僅願意按月給付利息2萬元，至於利息給付方
    式，原告起初以現金給付被告，然自108年1月起，原告即依
    被告指示，改以名為「季香企業」或帳號「00000000000000
    00」之帳戶按月匯款2萬元利息至廖士評之帳戶，在在可證
    明系爭支付命令所示160萬元，確屬消費借貸款項，否則原
    告何須按月支付2萬元利息給被告？
　㈢詎料，郭麗香於109年因車禍意外過世後，原告自110年2月起
    ，即未再匯入利息2萬元，更反言拒絕承認該筆借款，嚴重
    侵害被告權益，為此，被告已於110年7月19日委請律師發函
    催告原告還款160萬元，惟未獲置理。原告罔顧上開本金及
    利息之金流記錄依社會一般通念，已可證明有消費借貸之事
    實，泛以兩造曾共同合作承包六輕工業區工程，本就會有金
    流記錄云云，主張系爭支付命令所示債權並非消費借貸，自
    無理據。又觀諸原告迄至110年1月止，仍會按月支付2萬元
    利息一節，亦證原告對於上述160萬元屬借款一事始終知情
    ，是原告主張其於郭麗香過世後，已無法了解當時金流原因
    及後續處理情形云云，顯係臨訟矯飾之詞，不足採信。
　㈣又公司法第223條並非強行規定，倘原告事後承認，仍生借款
    效力，查原告於收受160萬元款項後，即於翌月起按月給付2
    萬元現金給被告，始至108年1月才改以帳戶匯款方式，審酌
    原告不會毫無來由按月交付2萬元予被告，應可認定原告按
    月匯款之行為，已屬對於160萬元借款之事後承認。被告於1
    10年7月19日發律師函向原告催討，請原告於文到10日內返
    還上開借款，該律師函已於110年7月21日送達原告，故被告
    請求原告給付系爭支付命令所示160萬元，及自110年8月1日
    起至清償日止，按年息百分之5之利息，並據以聲請強制執
    行，應屬有據。
　㈤綜上，聲明：原告之訴駁回。
三、兩造不爭執事項：
  ㈠系爭支付命令所載之匯款憑證，形式真正不爭執。
  ㈡被告持系爭支付命令向本院聲請強制執行，經本院以系爭強
    制執行事件受理。
四、兩造爭執事項：
　㈠被告對原告是否有系爭支付命令所載之債權存在？
　㈡原告請求撤銷系爭強制執行事件之強制執行程序，有無理由
    ？
五、本院之判斷
　㈠按執行名義無確定判決同一之效力者，於執行名義成立前，
    如有債權不成立或消滅或妨礙債權人請求之事由發生，債務
    人亦得於強制執行程序終結前提起異議之訴。強制執行法第
    14條第2項定有明文。所謂消滅債權人請求之事由，例如：
    清償、提存、抵銷、免除、混同、債權讓與、債務承擔、更
    改、消滅時效完成、解除條件成就、契約解除或撤銷、另訂
    和解契約，或其他類此之情形（最高法院98年度台上字第18
    99號判決意旨參照）。又民事訴訟法督促程序於104年7月1
    日修正公布施行後，民事訴訟法第521條第1項修正為「債務
    人對於支付命令未於法定期間合法提出異議者，支付命令得
    為執行名義」，修法後，支付命令僅有執行力，而債務人對
    於已確定之支付命令不服者，除於債權人已聲請強制執行時
    ，提起債務人異議之訴外，尚可提起確認之訴以資救濟（立
    法理由參照）。本件被告前持系爭支付命令為執行名義聲請
    本院對原告之財產為執行，經本院以系爭強制執行事件受理
    等情，為兩造所不爭執，而系爭強制執行事件尚未終結一情
    ，亦經本院調取系爭強制執行事件卷宗核閱無訛，堪以認定
    。
　㈡按當事人主張有利於己之事實者，就其事實負舉證責任，民
    事訴訟法第277條定有明文。主張權利存在之人，應就權利
    發生要件事實負舉證責任，如主張權利存在之人就該事實已
    負舉證之責，始由抗辯權利不存在之人就權利障礙、排除或
    消滅之要件事實負舉證之責，此乃舉證責任分配之一般原則
    。是於消極確認之訴，如原告提起確認法律關係不存在之訴
    ，而被告主張其法律關係存在時，即應由被告負舉證責任（
    最高法院42年度台上字第170號、28年度上字第11號、19年
    度上字第385號判決意旨參照）。依據上開說明，原告提起
    本件訴訟請求確認系爭支付命令所載消費借貸法律關係之債
    權不存在，即應由被告就兩造間有成立消費借貸法律關係負
    舉證責任。
　㈢又稱消費借貸者，於當事人間必本於借貸之意思合致，而有
    移轉金錢或其他代替物之所有權於他方之行為，始得當之。
    是以消費借貸，因交付金錢之原因多端，除有金錢之交付外
    ，尚須本於借貸之意思而為交付，方克成立。倘當事人主張
    與他方有消費借貸關係存在者，自應就該借貸意思互相表示
    合致及借款業已交付之事實，均負舉證之責任，其僅證明有
    金錢之交付，未能證明借貸意思表示合致者，仍不能認為有
    該借貸關係存在（最高法院98年度台上字第1045號判決意旨
    參照）。被告主張其有貸與原告160萬元金額等語，雖提出
    被告委由其配偶即訴外人胡宇珊於107年5月4日匯款160萬元
    至原告帳戶之匯款委託書一紙以及原告按月匯款2萬元至廖
    士評帳戶之交易明細為證（見本院卷第85頁、第87至91頁）
    ，惟上開文件至多只能證明有交付金錢之事實，原告否認上
    開匯款為被告貸與原告之借款以及利息，故被告仍應就兩造
    間有消費借貸之合意，負舉證責任。經查：
　⒈被告主張原告向被告借款日期為107年5月4日，當時被告為原
    告之股東兼董事，有經濟部商工登記公示資料在卷可憑（見
    本院卷第79至82頁），故縱使被告確實於107年5月4日將160
    萬元轉入原告設於華南銀行虎尾分行之帳戶（000000000000
    ），有匯款憑證可憑（見本院卷第85頁），但該筆款項究竟
    為借款還是投資款亦或是其他性質之名目，已非無疑。再者
    ，被告始終未能提出借據或任何記載兩造間為消費借貸關係
    之書面為憑，自難認兩造間已經有消費借貸之合意。
　⒉況且，公司業務之執行，除本法或章程規定應由股東會決議
    之事項外，均應由董事會決議行之。公司法第202條定有明
    文。次按董事為自己或他人與公司為買賣、借貸或其他法律
    行為時，由監察人為公司之代表。公司法第223條亦有明定
    。本件原告為股份有限公司，就原告與被告借貸一節，應經
    董事會決議，但被告除未能提出兩造間有借款之書面記錄外
    ，亦未能提出任何董事會決議之文件，且未以當時原告之監
    察人即訴外人彭憲臨為原告之代表，難認被告所述兩造間有
    消費借貸之法律關係為真。再者，被告於支付命令聲請時主
    張兩造並無約定利息及清償期，以律師函定催告返還期限，
    及以法定利率為遲延利息之請求（見系爭支付命令卷所附支
    付命令聲請狀），卻於本案訴訟中改稱借款利息為每月2萬
    元（換算為年息15%），借貸期間2、3個月等語（見本院卷
    第102頁），其前後所述有所矛盾，實難盡信。
　⒊被告固另舉證人廖士評之證述為證，但證人廖士評到庭證述
    ：（107年5月4日匯款至廖士賓帳戶160萬元）是廖世賓跟胡
    宇珊幫我匯的，我把我的帳戶交給他們，被告要跟我借錢，
    我沒有空去匯款，所以叫他們拿我的帳戶去轉帳，時間忘記
    了，本子跟印章辦完之後有還我，我知道他們轉了160萬，
    是被告跟我借的。被告說原告跟他借錢，但是他沒有錢，就
    來跟我借。不知道給被告的錢當日又轉給原告。借錢的來龍
    去脈都是聽被告說的等語（見本院卷第263至265頁），顯然
    ，證人廖士評之證述僅能證明其與被告間之法律關係，就兩
    造間是否確實有消費借貸之合意，證人廖士評均聽聞自被告
    ，並非親自在場見聞，尚難作為對被告有利之認定。又證人
    胡宇珊證述：老闆娘跟被告借錢的時候我不在場，是他們談
    好之後，跟我講要借160萬元，有提到利息要給2萬元。因為
    老闆娘用公司名義請被告去借款，用途為何我不知道。老闆
    娘叫被告去借錢，用途我不清楚等語（見本院卷第268至269
    頁）、107年5月4日匯款的前幾天，應該是下班之後，只有
    我還在辦公室，他們討論好出來跟我講的，那時準備要發薪
    水，我還沒下班。我不清楚老闆娘究竟是對被告說向你借16
    0萬元，還是請你去外面借160萬元，結論就是160萬元等語
    （見本院卷第272至273頁），故依證人胡宇珊之證述，其在
    場見聞之內容僅有「他們談好後，老闆娘叫被告去借錢」，
    並未聽聞「老闆娘向被告借錢」，則被告縱使有對外取得款
    項之事實，但其取得款項後，將金錢交付原告與原告之間存
    有何種法律關係仍屬不明，故兩造間是否有消費借貸之合意
    ，依上開2位證人證述內容，仍屬未能證明。
　⒋被告固主張借款之「翌月」開始按月以現金交付利息，嗣為
    保存金流過程，始於108年1月起改以帳戶匯款方式交付被告
    利息，審酌原告不會毫無原因按月交付2萬元給被告，應可
    認定原告此等按月匯款2萬元之行為，已屬對該160萬元借款
    之事後承認等語（見本院卷第107頁），然而，被告既未能
    證明將160萬元交付原告係基於兩造間之消費借貸合意，則
    原告縱有於108年1月至110年1月連續約按月匯款20,000元給
    廖士評之客觀事實（見本院卷第87至91頁、第249至253頁、
    第281至283頁），亦無從認定兩造間有160萬元之消費借貸
    法律關係。又被告自承其與原告前法定代理人郭麗香間確實
    有60%、40%分攤成本、分享利潤之約定（見本院卷第402頁
    ），此節亦與證人黃信豪所述大致相符（見本院卷第390頁
    ），則該被告匯入原告帳戶之160萬元亦可能為投資款或成
    本之分擔，被告既無法證明兩造間有消費借貸之合意，其以
    消費借貸法律關係請求原告返還借款，即屬無據。
　㈣至於被告主張依不當得利法律關係請求返還160萬元等語（見
    本院卷第108頁），然而，本件為債務人異議之訴，訴訟標
    的為系爭支付命令所載債權是否存在及原告行使異議權是否
    有理由，而系爭支付命令所表彰之債權，依被告支付命令聲
    請狀觀之，乃消費借貸法律關係，並非不當得利法律關係，
    業經本院調取系爭支付命令卷宗審閱無訛，故被告對原告是
    否有該160萬元之不當得利返還請求權，並非本件訴訟標的
    ，無從審究，附此敘明。
　㈤本件被告未能證明兩造間有系爭支付命令所載160萬元消費借
    貸法律關係存在，系爭支付命令即有債權不成立之事由，故
    原告依強制執行法第14條第2項規定，提起債務人異議之訴
    ，請求撤銷系爭強制執行事件之強制執行程序，應予准許。
六、綜上所述，被告不能證明兩造間有消費借貸法律關係，從而
    ，原告請求確認系爭支付命令所載：命原告應向被告給付16
    0萬元，及自110年8月1日起至清償日止，按年息5％計算之利
    息之債權不存在，及依強制執行法第14條第2項規定，請求
    就系爭強制執行事件對原告所為之強制執行程序，應予撤銷
    ，均為有理由，應予准許。
七、至於被告雖於最後言詞辯論期日聲請傳喚證人廖金樹等語，
    然因被告已自承：「廖金樹並未親自見聞該160萬元處理過
    程，其主觀意見難謂與160萬元之客觀來由有關」等語（見
    本院卷第407頁），自無傳喚之必要。 
八、本件事證已臻明確，兩造其餘主張、攻擊防禦方法及所提之
    證據，均核與本案判決所認結果不生影響，爰無庸一一再加
    論述，附此敘明。
九、訴訟費用負擔之依據：民事訴訟法第78條。
中　　華　　民　　國　　111 　年　　12　　月　　6 　　日
                  民事第一庭    法  官  洪儀芳

以上正本係照原本作成
如對本判決上訴，須於判決送達後廿日內向本院提出上訴狀。如
委任律師提起上訴者，應一併繳納上訴審裁判費。
中　　華　　民　　國　　111 　年　　12　　月　　6 　　日
                                書記官　林左茹